臺中高等行政法院裁定
                                        100年度停字第4號
聲  請  人　宋顯煌
相  對  人　臺中市政府
代　表　人　胡志強
代  理  人　陳漢州　律師
          　陳嘉宏　律師
上列當事人間因開闢道路事件，聲請人聲請停止執行，本院裁定
如下：
    主　文
聲請駁回。
聲請程序費用由聲請人負擔。
    理　由
一、按「（第1項）原處分或決定之執行，除法律另有規定外，
    不因提起行政訴訟而停止。（第2項）行政訴訟繫屬中，行
    政法院認為原處分或決定之執行，將發生難於回復之損害，
    且有急迫情事者，得依職權或依聲請裁定停止執行。但於公
    益有重大影響，或原告之訴在法律上顯無理由者，不得為之
    。（第3項）於行政訴訟起訴前，如原處分或決定之執行將
    發生難於回復之損害，且有急迫情事者，行政法院亦得依受
    處分人或訴願人之聲請，裁定停止執行。但於公益有重大影
    響者，不在此限。」行政訴訟法第116條第1項、第2項、第3
    項分別規定明確。申言之，行政機關之處分或決定，在依法
    撤銷或變更前，具有執行力，除法律另有規定外，原則上不
    因提起行政訴訟而停止執行；另行政處分或決定之執行，將
    發生難於回復之損害，且有急迫情事者，當事人始得聲請行
    政法院裁定停止執行，但於公益有重大影響者，或原告之訴
    在法律上顯無理由者，不在此限。至上開所稱「難於回復之
    損害」，係指其損害不能回復原狀，或不能以金錢賠償，或
    在一般社會通念上，如予執行可認達到回復困難之程度而言
    ，此有最高行政法院94年度裁字第316號裁定及98年度裁字
    第1730號裁定可資參照。
二、聲請意旨略以：行政訴訟繫屬中，行政法院認為原處分之執
    行，將對聲請人造成難以回復之損害，且有急迫情事者，得
    依聲請裁定停止執行，行政訴訟法第116條第2項前段定有明
    文。聲請人與相對人間因開闢道路事件，現在鈞院99年度訴
    字第388號審理中，相對人將原有道路預定地賣給他人，又
    以開闢道路名義拆除聲請人居住之房屋，聲請人之房屋為合
    法房屋，未占用道路，相對人所為並非國家重大建設，練武
    路上自由路3段開路全長25公尺寬10公尺，是人行便道，非
    被告所言係為抒解交通要道，並無公益上的考量，且屬違法
    行為，聲請人居住之房屋若予拆除，將使聲請人發生難以回
    復之損害，且屬急迫情形，因聲請人已年邁，又需照顧領有
    殘障手冊不能自理生活之兒子等語。為此，依行政訴訟法第
    116 條第2項之規定，於本案訴訟確定前，聲請停止相對人
    民國（下同）100年1月24日中市建土字第1000002254號函之
    執行，以免使聲請人遭受不可回復之損害。
三、本件相對人為辦理自由二街開闢工程（練武路至自由路3段
    ），依據內政部99年9月14日臺內地字第0990188028號函，
    奉准徵收臺中市○區○○段784-1號等3筆土地並連同其地上
    改良物，並經相對人99年10月12日府地用字第0990277230號
    公告（本院卷第23頁），並已完成徵收在案，嗣經相對人以
    100年1月24日中市建土字第1000002254號函（本院卷第8頁
    ）略以：限聲請人於100年2月10日自行拆除，以利領取自動
    拆除獎金，逾期未自動拆除者，視為棄權論，將派工代為執
    行拆除並將該款繳回結案等語。惟按，土地徵收條例第21條
    第1項規定：「被徵收土地或土地改良物之所有權人，對於
    其土地或土地改良物之權利義務，於應受之補償費發給完竣
    時終止。」徵收處分於補償費發放完竣時，使國家原始取得
    土地所有權；另參照同條例第27條、第28條之規定，徵收處
    分尚允許興辦事業為國防、交通、水利、公共衛生或環境保
    護事業之需地機關，於補償費未發給完竣前，得因公共安全
    之急需，而先行進入被徵收之土地予以使用，並允許以公權
    力限期命土地原權利人或使用人遷移完竣，或逕行遷移，或
    依行政執行法執行，是徵收處分之效力不僅使國家原始取得
    不動產之所有權，尚賦予一定之公權力得以強制執行，故應
    認徵收處分得為停止執行之程序標的。本件聲請人聲請停止
    執行者，係相對人100年1月24日中市建土字第1000002254號
    函，核其內容係相對人依土地徵收條例第28條規定執行地上
    物清除事宜，為土地徵收後接續執行之行為，依行政訴訟法
    第116條第5項規定：「停止執行之裁定，得停止原處分或決
    定之效力、處分或決定之執行或程序之續行之全部或部分。
    」之意旨，固得為停止執行之程序標的。然查，徵收處分主
    要之內涵在於以合法之強制手段取得人民之土地、地上物財
    產權，故徵收處分之效力一旦發生動搖，不論係徵收處分之
    撤銷、徵收法律關係不存在等，其所產生之影響自然係財產
    權之回復，得以移轉不動產產權，或金錢賠償等方式以資救
    濟，不致發生難於回復之損害。本件聲請人聲請停止執行者
    ，為停止上開地上物拆除之執行，聲請人如受執行，縱有如
    聲請人所稱之損害，惟該損失在一般社會通念上，並非不能
    以金錢賠償，揆諸前揭說明，尚難謂將發生難於回復之損害
    。矧且，本件相對人為辦理自由二街開闢工程，徵收聲請人
    所有之土地及地上建物，目的在執行開闢工程興建道路，該
    工程可以連結練武路至自由路3段，以疏解週邊交通瓶頸，
    自有公益上之考量，目前該道路工程已於100年1月10日開工
    ，經相對人陳明在卷，並有現場照片附卷可稽（參見本院卷
    第25頁至第26頁）。本件聲請人聲請停止執行之標的為相對
    人10 0年1月24日中市建土字第1000002254號函，既屬前揭
    99年10月12日府地用字第0990277230號徵收處分之延續，本
    件若予停止執行，將影響該道路工程之進行，於公益難謂無
    重大影響。從而，本件依聲請人主張，尚難認有不能回復損
    害之情事，且其停止執行，於公益亦有重大影響，本件聲請
    人聲請停止執行，並不符合行政訴訟法第116條第2項前段所
    規定之要件，自應予駁回。
四、依行政訴訟法第104條，民事訴訟法第95條、第78條，裁定
    如主文。
中　　華　　民　　國　　100　 年　　3　　 月　　2　　 日
                臺中高等行政法院第二庭
                        審判長法  官　王  茂  修
                              法  官　莊  金  昌
                              法  官　劉  錫  賢
以上正本證明與原本無異。
如不服本裁定，應於裁定送達後10日內以書狀敘明理由，經本院
向最高行政法院提起抗告（須依對造人數附具繕本）。
中　　華　　民　　國　　100　 年　　3　　 月　　2　　 日
                              書記官  莊  啟  明